【裁判字號】    99,上易,408
【裁判日期】    991117
【裁判案由】    債務人異議之訴
【裁判全文】
臺灣高等法院臺中分院民事判決  99年度上易字第408號
上  訴  人  丙○○
上  訴  人  甲○○
被  上訴人  乙○○
上列當事人間請求債務人異議之訴事件，上訴人對於民國99年8
月13日臺灣臺中地方法院99年度訴字第1309號第一審判決提起上
訴，本院於99年11月10日言詞辯論終結，判決如下：
    主  文
上訴駁回。
第二審訴訟費用由上訴人負擔。
    事實及理由
壹、訴訟要旨：
一、本件上訴人丙○○、甲○○主張：兩造前於民國（下同）97
    年9月16日簽訂不動產買賣契約書，約定由上訴人丙○○向
    被上訴人購買臺中市○○區○○段371地號土地（權利範圍
    100000分之85）及其上1159建號建物（門牌號碼臺中市○○
    區○○路87巷69號）及其共同使用部份1877建號（權利範圍
    100000分之81）（下稱系爭房地或系爭買賣契約）。嗣因前
    揭不動產買賣契約發生爭議，兩造遂於98年10月12日於原法
    院成立調解，其內容如下：「相對人（即丙○○、甲○○
    ）願連帶給付聲請人（即乙○○）新臺幣（下同）371,036
    元。（包括代償至98年6月份至98年10月份止之房屋貸款及
    和解金150,000元）給付方法：98年11月15日給付221,036元
    ，其餘150,000元部分，98年12月5日給付50,000元，尚餘10
    0,000元部分，於99年1月15日給付完畢，如有一期未履行，
    視為全部到期。聲請人願配合相對人將坐落臺中市○○區
    ○○段371地號土地（權利範圍100000分之85）及建號臺中
    市○○區○○段1159建號之房屋（權利範圍1分之1）及其共
    同使用部份1877建號（權利範圍100000分之81）移轉登記予
    相對人或其指定之第三人，上開登記所需之費用、契稅及土
    地增值稅由相對人連帶負擔。雙方如未於99年4月15日完
    成上開房地移轉登記手續，聲請人及相對人丙○○願合意解
    除如附件所示之買賣契約，且相對人願拋棄所代償之一切款
    項，並無條件搬離上開房地」，此有原法院98年度司中簡調
    字第263號調解程序筆錄（下稱系爭調解筆錄）可證。又上
    訴人丙○○之前向被上訴人購買系爭房地時，雙方係約定以
    「97年9月份止抵押權貸款餘額」為買賣總價款，依買賣契
    約約定房屋貸款由上訴人負責繳納，故自97年9月起由上訴
    人按約前往銀行以無摺存款方式繳納貸款。迄98年10月12日
    調解成立當時，大約有4,100,000元左右的房貸尚未付清，
    系爭房地上之抵押權人僅有訴外人新加坡商星展銀行股份有
    限公司（下稱星展銀行或第一順位抵押權），兩造並變更契
    約內容，約定待系爭房地過戶後，方始改由上訴人繳納房貸
    。然上訴人依調解內容給付第一期、第二期款後，欲交付第
    三期（即尾款）100,000元予被上訴人，請其配合辦理所有
    權移轉登記之際，被上訴人非但未提出證件資料以供辦理，
    甚且，在明知其負有按期交付系爭房地義務，竟違約於99年
    3月22日將系爭房地再設定債權金額600,000元之第二順位抵
    押權予訴外人丁○○○（下簡稱第二順位抵押權），且於上
    訴人請被上訴人配合辦理所有權移轉登記時，被上訴人竟要
    求上訴人須代為清償該600,000元第二順位抵押債務，否則
    不願配合辦理移轉登記云云，被上訴人此一要求顯與系爭買
    賣契約僅以上訴人丙○○概括繼受星展銀行第一順位抵押債
    務餘額，作為系爭房地買賣總價款之約定不合，上訴人未予
    同意，被上訴人即未配合辦理所有權移轉登記，故系爭房地
    未能於99年4月l5日前辦理所有權移轉登記，實係因被上訴
    人之故意行為所致。雖被上訴人辯稱：其再設定抵押權予第
    三人之原因係上訴人在調解成立後，未繼續繳納房貸，其不
    得已，乃以系爭房地作為向第三人借款之擔保云云，然依系
    爭調解筆錄第一項所載，上訴人僅負有給付被上訴人371,03
    6元款項之義務，並無負擔房貸之義務。另上訴人雖有遲誤
    給付第三期款，但確有以電話通知被上訴人要延後繳納，並
    在99年3月26日偕同友人前往被上訴人住處要以現金繳納，
    並要求被上訴人提出權狀等資料以辦理過戶，故被上訴人稱
    上訴人遲至99年4月15日方至其住處要求延後乙節，與事實
    不符。然因被上訴人已在系爭房地上設定第二順位抵押權，
    又要求上訴人再拿出600,000元幫其清償債務，上訴人表示
    不同意，被上訴人亦當場表示不要辦理過戶，故上訴人即未
    給付第三期款100,000元，系爭房地既未辦理過戶，上訴人
    即未繳納房貸。詎被上訴人竟持系爭調解筆錄為執行名義聲
    請強制執行，請求上訴人將系爭房地全部遷讓交還，及自98
    年10月15日起至遷讓日止，按月給付租金415,000元，經原
    法院民事執行處於99年5月19日以中院彥民執99司執七字第
    29381號執行命令，命債務人即上訴人二人應依系爭調解筆
    錄內容第三項所載履行。查兩造調解成立後，約定由上訴人
    給付371,036元予被上訴人，被上訴人則需配合辦理系爭房
    地所有權移轉登記事宜，使上訴人能順利取得系爭房之所有
    權。詎被上訴人明知其至遲應於「99年4月15日」將系爭房
    地所有權移轉登記予上訴人丙○○，竟仍故意於「99年3月
    22日」將系爭房地另設定第二順位抵押權予他人，且於上訴
    人請其配合辦理所有權移轉登記時，要求上訴人須再代為清
    償該600,000元抵押債務，致陷上訴人於「辦理所有權移轉
    登記即須再代被上訴人清償600,000元抵押債務」之不利益
    ，而於上訴人不同意後，又藉口雙方未在「99年4月15日以
    前」完成系爭房地所有權移轉登記，持系爭調解筆錄向法院
    聲請強制執行，強令上訴人遷讓返還系爭房地，被上訴人所
    為顯然違反誠信原則，且被上訴人明知其負有所有權移轉登
    記義務，竟未提供資料辦理過戶，更在約定之99年4月15日
    前將系爭房地設定抵押權予第三人，顯已侵害上訴人權益，
    屬於權利濫用。查被上訴人既以不正當行為促使解除條件成
    就，依民法第101條第2項規定，應視為解除條件不成就，被
    上訴人持系爭調解筆錄聲請強制執行，命上訴人遷讓房屋，
    足見本件確有消滅或妨礙債權人請求之事由。為依強制執行
    法第14條第1項規定，提起本件異議之訴等語，並求為判決
    ：(一)原判決廢棄。(二)臺灣臺中地方法院99年度司執字第2938
    1號強制執行程序應予撤銷。(三)第一、二審訴訟費用由被上
    訴人負擔。
二、被上訴人乙○○則以：查上訴人丙○○於97年9月16日向被
    上訴人購買臺中市○○區○○路87巷69號房地（價金約4,80
    0,000元），並書立系爭不動產買賣契約書為證。又依據該
    買賣契約第17條規定，每月貸款本息從兩造簽訂買賣契約之
    後，即由上訴人負責繳納，惟上訴人並未繳納，即視同違約
    ，後經原法院調解，依系爭調解筆錄內容所載，第一項金額
    中之221,036元即被上訴人於98年6月份至98年10月份止先行
    墊付之房屋貸款，上訴人應返還予被上訴人之金額。而上訴
    人應於99年1月15日給付第三期款100,000元，惟上訴人竟不
    履約，多次催繳亦不理睬，顯係已無能力承買。另每月房貸
    自原法院調解日起（即98年10月12日）至99年4月12日止，
    共積欠銀行9個月貸款合計405,000元，上訴人亦無能力繳納
    。又依系爭調解筆錄內容第一項所載，如有一期未履行視為
    全部到期。上訴人於第三期款交款日（即99年1月15日）未
    履約，直至99年4月15日前來被上訴人住所，口頭要求延後
    過戶及變更付款方式以支票給付，經被上訴人拒絕延後過戶
    。又依系爭買賣契約內容，銀行貸款每月由上訴人負責按時
    繳納，惟因上訴人拖延給付銀行貸款之故，造成被上訴人遭
    銀行信用管制，信用不良、信用卡遭停卡及被上訴人之夫張
    苒恩（即本案出售房地之保證人）名下房屋遭債權銀行假扣
    押，日後亦有遭法院拍賣之慮，另因上訴人第三期款未履約
    ，致使被上訴人屢被銀行追繳房貸，在資金無法順利收回，
    且恐系爭房地遭法院拍賣，被上訴人始向友人丁○○○週轉
    現金205,000元，並以系爭房地設定600,000元之抵押權作為
    擔保，故被上訴人設定抵押權並非如上訴人所言係為阻礙其
    所有權過戶。又因上訴人一再違約未履行上開款項，故抵押
    權之設定實係上訴人違約所致，且系爭房地雖有第二順位抵
    押權，惟在上訴人依約辦理過戶，同時還清被上訴人貸款40
    0,000元及調解筆錄之第三期款100,000元後，被上訴人即可
    同時還款予丁○○○，並隨同所有權移轉登記，一併辦理塗
    銷抵押權登記。而上訴人於99年4月15日才至被上訴人住所
    ，方得知被上訴人於99年3月22日設定第二順位抵押權之事
    ，故上訴人所言被上訴人妨礙其所有權移轉過戶之事，皆是
    強辯之詞，縱使為真，也是在99年3月22日之後，足證上訴
    人並無要辦理過戶之實。查上訴人既係已無承買能力，依原
    法院調解筆錄第三項所載，雙方如未於99年4月15日完成上
    開房地轉移登記手續，兩造合意解除如附件所示之買賣契約
    ，且上訴人願拋棄所代償之一切款項，並無條件搬離系爭房
    地等語置辯。並求為判決駁回對造之上訴。
參、法官協議兩造爭點整理（見本審卷第61頁及其反頁）：
一、兩造不爭執事項：
  (一)丙○○、乙○○前於民國97年9月16日簽訂不動產買賣契約
    書，約定由丙○○向乙○○購買臺中市○○區○○段371地
    號土地（權利範圍100000分之85）及其上1159建號建物（門
    牌號碼臺中市○○區○○路87巷69號）及其共同使用部份18
    77建號（權利範圍100000分之81）（下稱系爭房地）。嗣因
    前揭不動產買賣契約發生爭議。
  (二)兩造於98年10月12日於台灣台中地方法院（下簡稱台中地院
    ）成立調解，內容如下：「
    相對人（即乙○○，下同）願連帶給付聲請人（即丙○○
      、甲○○，下同）新臺幣（下同）371,036元。（包括代
      償至98年6月份至98年10月份止之房屋貸款及和解金150,0
      00元），給付方法：98年11月15日給付221,036元，其餘1
      50,000元部分，98年12月5日給付50,000元，尚餘100,000
      元部分，於99年1月15日給付完畢，如有一期未履行，視
      為全部到期。
    聲請人願配合相對人將坐落臺中市○○區○○段371地號
      土地（權利範圍100000分之85）及建號臺中市○○區○○
      段1159建號之房屋（權利範圍1分之1）及其共同使用部份
      1877建號（權利範圍100000分之81）移轉登記予相對人或
      其指定之第三人，上開登記所需之費用、契稅及土地增值
      稅由相對人連帶負擔。
    雙方如未於99年4月15日完成上開房地移轉登記手續，聲
      請人及相對人丙○○願合意解除如附件所示之買賣契約，
      且相對人願拋棄所代償之一切款項，並無條件搬離上開房
      地。
    兩造其餘請求均拋棄。
    聲請費用由聲請人負擔。此有原審98年度司中簡調字第26
      3號調解程序筆錄（下稱系爭調解筆錄）可證。
  (三)乙○○於97年10月21日就系爭房地為訴外人新加坡商星展銀
    行股份有限公司設定第一順位本金最高限額新台幣8,660,00
    0元之本金最高限額抵押權。又於99年3月22日將系爭房地再
    設定第二順位債權金額為600,000元之普通抵押權予訴外人
    丁○○○。
  (四)乙○○持系爭調解筆錄為執行名義聲請強制執行，請求原告
    將系爭房地全部遷讓交還，及自98年10月15日起至遷讓日止
    ，按月給付租金415,000元，經原審民事執行處於99年5月19
    日以中院彥民執99司執七字第29381號執行命令，命債務人
    即原告二人應依系爭調解筆錄內容第三項所載履行。
  (五)丙○○、甲○○二人有系爭調解筆錄第一項分期給付金額即
    99年1月15日第三期遲誤給付10萬元情形。
二、兩造爭執事項：
    丙○○、甲○○主張乙○○未配合辦理系爭房地所有權移轉
    登記，且於系爭房地上設定第二順位抵押權，有違誠信原則
    ？有無理由？
肆、得心證之理由：
一、按強制執行法第14條所定債務人異議之訴，以排除執行名義
    之執行力為目的；又該條條文所謂強制執行程序終結，係指
    執行名義之強制執行程序終結而言，執行名義之強制執行程
    序，進行至執行名義所載債權全部達其目的時，即為終結。
    又強制執行程序既已終結，則執行法院之執行處分自無從撤
    銷（司法院院字第2776號解釋文、及最高法院87年度台上字
    第2989號裁判參照）。又按司法事務官得辦理法院調解程序
    事件，法院組織法第17-2條第1項第1款定有明文。再按調解
    經當事人合意而成立；調解成立者，與訴訟上和解有同一之
    效力，即與確定判決有同一之效力。此觀民事訴訟法第380
    條及第416條自明。
二、經查兩造前於97年9月16日簽訂不動產買賣契約書，約定由
    上訴人丙○○向被上訴人購買臺中市○○區○○段371地號
    土地（權利範圍100000分之85）及其上1159建號建物（門牌
    號碼臺中市○○區○○路87巷69號）及其共同使用部份1877
    建號（權利範圍100000分之81）。嗣因前揭不動產買賣契約
    發生爭議，兩造再於98年10月12日於臺中地方法院成立調解
    （即98年度司中簡調字263號），其內容如上開不爭執事項
    第二項所示，為兩造所不爭執，並有系爭房地買賣契約書乙
    件，在卷可稽（見本審卷第8-11頁），且經本院調閱上開調
    解卷宗，核閱無誤，自屬實在。又系爭調解筆錄既成立，即
    與確定判決有同一之效力，自得作為強制執行法第4條第1項
    第3款之執行名義。次查，被上訴人持系爭調解筆錄為執行
    名義，請求執行法院按系爭調解筆錄第3項約定，命上訴人
    等將系爭房地遷讓交還被上訴人，並請求上訴人按月給付租
    金415,000元（查金錢債權執行部分，被上訴人於99年11月4
    日撤回執行在案），亦經本院調閱台中地院99年度司執字第
    29381號執行卷宗（下簡稱系爭執行案件），核閱無誤。嗣
    執行法院於99年5月19日核發執行命令，命上訴人等自動履
    行，再於99年10月8日核發執行命令，限上訴人於99年11月4
    日將系爭房地點交予被上訴人，且上訴人於該日（即11月4
    日）遵該執行命令，將系爭房地點交予被上訴人本人，亦有
    該執行卷宗及卷附執行命令、執行筆錄、接管不動產切結書
    、點交切結書、現場照片等可證。查系爭房地既已點交上訴
    人接管，則系爭執行案件有關執行名義之強制執行程序，已
    進行至執行名義所載債權全部達其目的，而告終結，自無從
    撤銷。是上訴人逕依強制執行法第14條第1項規定，提起債
    務人異議之訴，請求撤銷已執行終結之處分，顯無理由。
伍、綜上所述，本件上訴人主張依強制執行法第14條第1項規定
    ，提起債務人異議之訴，請求撤銷臺灣臺中地方法院99年度
    司執字第29381號強制執行程序，為不足採，被上訴人抗辯
    ，尚屬可信。又本院所持理由，雖與原審未盡相同，但結論
    並無不同，是原審為上訴人敗訴之判決，並無不合。上訴意
    旨指摘原判決不當，求予廢棄改判，為無理由，應予駁回。
陸、本件事證已臻明確，兩造其餘攻擊或防禦方法及所提證據，
    均與本院心證之形成，不生影響，爰不一一再加以論述，併
    此明。
柒、據上論結，本件上訴為無理由，依民事訴訟法第四百四十九
    條第二項、第七十八條、第八十五條第一項前段，判決如主
    文。
中    華    民    國    99    年    11    月    17    日
                民事第一庭    審判長法  官  吳火川
                                    法  官  胡景彬
                                    法  官  陳繼先
以上正本係照原本作成。
不得上訴。
                                    書記官  蘇昭文
中    華    民    國    99    年    11    月    17    日
                                                      Ｖ

司法院資訊處製作；財團法人民間司法改革基金會備份。
